最高法院刑事判決　　　　　　　　　　　　　　　八十八年度台上字第二一六九號
　　上　訴　人　甲○○
　　　　　　　　乙○○
　　　　　　　　丙○○
右上訴人等因貪污等罪案件，不服台灣高等法院高雄分院中華民國八十七年八月二十
六日第二審判決（八十七年度上訴字第七六五號，起訴案號：台灣高雄地方法院檢察
署八十六年度偵字第一○二八四、一○○六六、一三六三六號），提起上訴，本院判
決如左：
    主  文
原判決撤銷，發回台灣高等法院高雄分院。
    理  由
本件原判決認定上訴人甲○○係高雄市政府警察局苓雅分局保防組警員，上訴人乙○
○係該局鼓山分局警備隊警員，二人係兄弟關係，均為依據法令從事公務之人員。緣
上訴人丙○○因懷疑陳怡如介紹至丙○○處打麻將之李德次、陳忠誠二人有詐賭之情
事，又未能找到李德次，嗣得知陳怡如經營六合彩賭博，乃與甲○○、乙○○二人研
議，藉其二人警察身分，以查緝陳怡如經營六合彩賭博為要脅，逼迫陳怡如交出被李
德次等人詐賭所受損失新台幣（以下同）三百十萬元。丙○○乃與甲○○、乙○○及
綽號「潘仔」、「阿興」、「阿明」等不詳姓名成年男子共七、八人，基於共同之犯
意，於民國八十五年十一月十二日下午二時許，同往高雄市苓雅區○○○路三號Ｄ棟
五樓之十陳怡如租住處等候，適分租該房間之李士文返回開門時，甲○○、乙○○等
人假借職務上之權力，押住李士文，非法剝奪其行動自由，無故侵入陳怡如該租住處
（無故侵入住宅部分未經告訴），命李士文坐於客廳沙發上，限制其行動自由。甲○
○等人無搜索票，不依法令而違法強行搜索陳怡如該租處，將陳怡如經營六合彩之簽
單、人名帳冊紀錄等物取出置於客廳桌上，由丙○○錄影，再將李士文押入房間內，
繼續剝奪其行動自由。當日下午四時許，陳怡如及友人顏金鈴先後返回該租住處，甲
○○等人復承前開妨害自由之概括犯意，禁止陳怡如、顏金鈴二人對外聯絡及外出方
式，剝奪其二人之行動自由。復共同意圖為自己不法之所有，憑藉警察身分及所搜獲
簽單、帳戶名冊等物，要脅陳怡如稱：若不拿出六百萬元，即將六合彩賭博移送法辦
等語，致陳怡如心生畏懼，而與甲○○等人交涉後，同意給付一百三十萬元。陳怡如
並當場簽發其父陳金宗台灣省合作金庫南高雄支庫第0000000號、八十五年十
一月十三日、面額五十萬元支票一張（已兌現），及第0000000至00000
00號、面額各十萬元支票八張（均未兌現），交給甲○○等人。甲○○等人始於當
日下午七、八時許，攜帶該六合彩簽單、人名帳冊離去，李士文、陳怡如、顏金鈴等
人始獲自由等情。因而撤銷第一審關於此部分之判決，改判論處上訴人甲○○、乙○
○依據法令從事公務之人員，共同藉勢勒索財物；上訴人丙○○與依據法令從事公務
之人員，共同藉勢勒索財物罪刑之判決，固非無見。
惟查：(一)刑法第一百三十四條對於公務員故意犯刑法職罪章以外之罪加重其刑之規
定，須以其故意犯罪係利用其職務上所享有之權力機會或方法為要件，如犯人雖為公
務員，但其犯罪並非利用其職務上之權力、機會或方法而為之者，即無適用該條規定
之餘地。本件原判決就上訴人等所犯妨害自由、非法索搜部分，均依刑法第一百三十
四條加重其刑，但查被害人李士文於調查站指稱：八十五年十一月十二日下午二時許
，返回向陳怡如分租處準備休息，當我自電梯走出，剛以鎖匙打開鐵門時，自後衝出
數名男子，強行將我押住，並勒令我開門，進入屋內命令我坐在沙發上，不得走動，
隨即動手在屋內搜查，將一些記事簿、帳冊資料拿出來放在客廳桌上，以錄影機錄影
等語（見調查卷附於偵字一○○六六號卷第四頁背面）。依被害人李士文上開指訴，
上訴人等人係利用被害人開門之際強押被害人，限制被害人行動自由後，即搜索陳怡
如該租住處，並取出陳怡如之六合彩簽單、帳冊等資料予以錄影，其間似無利用上訴
人甲○○、乙○○二人具警察身分之職務上權力、機會或方法為之。依據上開說明，
上訴人等此部分妨害自由等犯行，有無刑法第一百三十四條之適用，即非無審酌之餘
地。原判決對上訴人等人此部分犯行，依刑法第一百三十四條加重其刑，尚嫌速斷。
(二)上訴人甲○○辯稱：案發當天係國定假日，伊輪值留守，時間是從上午九時至十二
時，下午一時至五時等語，並提出簽到簿影本一份為證（附於第一審卷第五十八頁）
。則上訴人甲○○當日是否輪值留守﹖及是否依規定在分局留守﹖有無私自離去之可
能﹖自有向高雄市政府警察局苓雅分局查詢。另上訴人乙○○辯稱：當天下午在派出
所作戶口工作至五時許等語，亦應向該局鼓山分局調取該分局龍華派出所當日之勤務
表及出入登記簿，以查明當天乙○○勤務情形及何時離開派出所。而原審訊問證人許
秀、王德炎、張樹義、劉錫卿、李漣樹等人時已距案發時相隔一年八月，彼等對一年
八月前之某日上班情形是否能明確記憶，非無審究之餘地。原審未就警局人員在留守
時間有無私自外出可能一節，向警局調查，逕以上訴人等若臨時外出有同事可代處理
等臆測之詞，認定上訴人等可私自外出，以及上開證人所供彼此不符，不得以該形式
事證，作為上訴人甲○○、乙○○二人當日不在場之證明，認上訴人等所辯不足採，
亦嫌率斷。上訴意旨指摘原判決為不當，非無理由，應認有撤銷發回更審之原因。
據上論結，應依刑事訴訟法第三百九十七條、第四百零一條，判決如主文。
中      華      民      國    八十八    年      四      月    二十九    日
                              最高法院刑事第八庭
                                  審判長法官  吳  雄  銘
                                        法官  池  啟  明
                                        法官  石  木  欽
                                        法官  王  憲  義
                                        法官  高  金  枝
      右正本證明與原本無異
                                              書  記  官
中      華      民      國    八十八    年      五      月      四      日
